ACORDAO-COMPLETO-2513458

ACÓRDÃO 7316/2022 ATA 36/2022 - PRIMEIRA CÂMARA

VISTOS, relatados e discutido recurso de reconsideração interposto por Ronaldo Moitinho dos Santos, ex-prefeito do Município de Iguaí/BA, gestão (2009 e 2012) e (2017-2020) , contra o Acórdão 5.314/2021, da relatoria do E. Ministro Jorge de Oliveira, cujo objeto consistia na pavimentação do entorno do Parque de Exposição Agropecuário;
ACORDAM os ministros do Tribunal de Contas da União, reunidos em sessão da Primeira Câmara, diante das razões expostas pelo relator e com fundamento nos arts. 32, inciso I; e 33, da Lei 8.443/1992, em:
9.1. conhecer do recurso de reconsideração interposto e, no mérito, negar-lhe provimento;
9.2. dar ciência desta decisão ao recorrente, à Prefeitura e à Procuradoria da República no Estado da Bahia.

Recurso de reconsideração em tomada de contas especial

Primeira Câmara

Município de Iguaí - BA.

3. Interessados/Responsáveis/Recorrentes:
3.1. Interessado: Caixa Econômica Federal (00.360.305/0001-04).
3.2. Responsáveis: Murilo Veiga Vieira (XXX.746.355-XX); Ronaldo Moitinho dos Santos (XXX.859.545-XX).
3.3. Recorrente: Ronaldo Moitinho dos Santos (XXX.859.545-XX).

13.1. Ministros presentes: Benjamin Zymler (na Presidência) e Jorge Oliveira.
13.2. Ministro-Substituto convocado: Marcos Bemquerer Costa (Relator).
13.3. Ministros-Substitutos presentes: Augusto Sherman Cavalcanti e Weder de Oliveira.

MARCOS BEMQUERER

Ministro Jorge Oliveira.

Adoto, como relatório, a instrução da Secretaria de Recursos (peça 130) , que contou com a anuência de seu dirigente (peça 131) e do MPTCU (peça 132) . 
INTRODUÇÃO	
1.	Trata-se de recurso de reconsideração interposto pelo Sr. Ronaldo Moitinho dos Santos (peça 111) contra o Acórdão 5314/2021-TCU-Primeira Câmara (peça 103) .
1.1.	A deliberação recorrida apresenta o seguinte teor:
VISTA, relatada e discutida esta tomada de contas especial instaurada pela Caixa Econômica Federal em decorrência de irregularidades relacionadas a contrato de repasse firmado entre a União, por meio do Ministério do Turismo, e o Município de Iguaí/BA e que tinha por objeto a pavimentação de vias no entorno do parque de exposições agropecuárias.
ACORDAM os Ministros do Tribunal de Contas da União, reunidos em sessão da Primeira Câmara, ante as razões expostas pelo relator e com fundamento nos arts. 1º, inciso I; 16, incisos II e III, alíneas "b" e "c" e §3º; 18; 19; 23, incisos II e III; 26; 28, inciso II; e 57 da Lei 8.443/1992, c/c os arts. 214, incisos II e III, alínea "a", e 215 a 217 do Regimento Interno, em:
9.1. acolher as alegações de defesa apresentadas por Murilo Veiga Vieira e julgar suas contas regulares com ressalvas, dando-lhe quitação;
9.2. rejeitar as alegações de defesa apresentadas por Ronaldo Moitinho dos Santos e julgar irregulares suas contas;
9.3. condenar Ronaldo Moitinho dos Santos ao recolhimento ao Tesouro Nacional da quantia de R$ 91.392,16 (noventa e um mil, trezentos e noventa e dois reais e dezesseis centavos) , atualizada monetariamente e acrescida de juros de mora contados de 25/10/2012 até sua efetiva quitação;
9.4. aplicar a Ronaldo Moitinho dos Santos multa de R$ 8.000,00 (oito mil reais) , a ser recolhida ao Tesouro Nacional, com incidência de encargos legais, calculados da data deste acórdão até a data do pagamento, se este for efetuado após o vencimento do prazo abaixo estipulado;
9.5. fixar prazo de 15 (quinze) dias, a contar da notificação, para comprovação, perante o Tribunal, do recolhimento das dívidas acima imputadas;
	9.6. autorizar a cobrança judicial das dívidas, caso não atendida a notificação;
9.7. autorizar o pagamento das dívidas em até 36 (trinta e seis) parcelas mensais consecutivas, caso venha a ser solicitado pelo responsável antes do envio do processo para cobrança judicial;
9.8. fixar o vencimento da primeira parcela em 15 (quinze) dias a contar do recebimento da notificação e o das demais a cada 30 (trinta) dias, com incidência dos respectivos encargos legais sobre o valor de cada parcela;
9.9. alertar ao responsável que a inadimplência de qualquer parcela acarretará o vencimento antecipado do saldo devedor; e
9.10. dar ciência deste acórdão à Procuradoria da República no Estado da Bahia, com a informação de que a íntegra do relatório e do voto que o fundamentaram podem ser consultados no endereço eletrônico www.tcu.gov.br/acordaos.
	(destacamos) 
HISTÓRICO
2.	Trata-se de tomada de contas especial instaurada pela Caixa Econômica Federal em razão da não comprovação da boa e regular aplicação dos recursos repassados por meio de Contrato de Repasse firmado entre a União, por meio do Ministério do Turismo, e o Município de Iguaí/BA e que tinha por objeto a pavimentação de vias no entorno do parque de exposições agropecuárias.
2.1.	O instrumento foi assinado no final do ano de 2010 e o valor total do investimento, incluindo a contrapartida, montava em R$ 500.000,00. Foram desbloqueadas em favor do Município duas parcelas, nos valores de R$ 90.070,00 e R$ 91.392,16, em 9/8/2012 e 25/10/2012, respectivamente.
2.2.	"Parecer Circunstanciado" elaborado pela Caixa apontou que apenas 37,22% da obra havia sido executada à época da última medição e que o objeto não gerou o benefício social esperado (peça 1, p. 3) . Registrou, ademais, que a prestação de contas relativa à segunda parcela não foi enviada pelo gestor. Vistoria in loco realizada pelo órgão (peça 2) destacou a existência de problemas construtivos, a exemplo de pavimento deteriorado, ausência de calçadas (as construídas estavam deterioradas) , ausência de rejunte na pavimentação, falta de suporte de subleito e não atendimento das normas de acessibilidade.
2.3.	Foram citados, solidariamente, pelo valor total repassado, Ronaldo Moitinho dos Santos, gestor à época da liberação dos recursos, e, novamente, prefeito municipal no quadriênio 2017-2020; e Murilo Veiga Vieira, prefeito sucessor no mandato de 2013-2016, sob o entendimento de que poderia ter empreendido "esforços no sentido de retomar a execução da obra e dotá-la de funcionalidade" e de apresentar os documentos relacionados à prestação de contas da segunda parcela. 
2.4.	Após as análises das alegações de defesa, complementadas por pesquisas realizadas pela própria unidade técnica, a SecexTCE entendeu que: (i) houve a execução física das obras e elas aproveitaram à comunidade; (ii) os desgastes nas obras apontados pela Caixa possivelmente decorreram do tempo transcorrido de sua execução até a realização da vistoria (mais de cinco anos) ; (iii) não foi apresentada prestação de contas da segunda parcela, o que impede a verificação da existência de nexo causal; (iv) essa responsabilidade seria de Ronaldo Moitinho dos Santos, uma vez que os valores somente eram liberados pela Caixa após a realização dos serviços e o ateste do contratante (Caixa) ; (v) quando a segunda parcela foi liberada, a execução dos serviços já havia, portanto, ocorrido; (vi) Ronaldo Moitinho dos Santos poderia facilmente remeter à Caixa a comprovação financeira relativa à segunda parcela, já executada e atestada, nos dois últimos meses de seu mandato; (vii) Murilo Veiga Vieira assumiu a prefeitura com as obras em funcionalidade, sendo razoável presumir-se que não tivesse ciência da pendência no envio da documentação relacionada à segunda parcela, uma vez que ela normalmente é remetida logo ao final de cada etapa; (viii) somente em 2015, aquele prefeito veio a ser cientificado pela Caixa da necessidade de adotar providências visando retomar a execução do Contrato de Repasses; (ix) não "se trata, genuinamente, de omissão no dever de prestar contas", mas apenas do descumprimento, por seu antecessor, "da entrega de documentos comprovando as despesas referentes à segunda parcela desbloqueada pela Caixa".
2.5.	Em conclusão, em pareceres uniformes, propôs o acolhimento das alegações de defesa de Murilo Veiga Vieira e a rejeição daquelas enviadas por Ronaldo Moitinho dos Santos, julgando-se irregulares suas contas e lhe imputando o recolhimento de débito e o pagamento de multa.
2.6.	O Ministério Público junto ao TCU (MPTCU) manifestou-se de acordo com os pareceres.
2.7.	O Relator, Ministro Jorge Oliveira, entendeu adequada a proposta da unidade técnica com a chancela do MPTCU, de modo a julgar as contas irregulares do Sr. Ronaldo Moitinho dos Santos, com condenação em débito e multa em razão da falta de "apresentação de documentos capazes de demonstrar a existência de nexo entre os recursos transferidos por meio da segunda parcela e as obras realizadas", o que foi acolhido pelos demais membros da c. 1ª Câmara, que prolatou o Acórdão 5314/2021-TCU-Primeira Câmara.
2.8.	Inconformado, o Sr. Ronaldo Moitinho dos Santos interpôs o presente Recurso de Reconsideração, que se fundamenta nas alegações que, adiante, passar-se-á a relatar.
EXAME DE ADMISSIBILIDADE
3.	Reitera-se o exame preliminar de admissibilidade (peça 113) , ratificado à peça 117 pelo Excelentíssimo Senhor Ministro Walton Alencar Rodrigues, que entendeu pelo conhecimento do recurso, uma vez que preenchidos os requisitos do art. 32, inciso I, e 33 da Lei 8.443/1992, suspendendo-se os efeitos dos itens 9.3, 9.4, 9.5 e 9.6 do Acórdão 5314/2021-TCU-Primeira Câmara.
EXAME DE MÉRITO
Delimitação
4.	Constitui objeto do presente recurso analisar se:
a)	houve prescrição do débito e multa;
b) o Sr. Ronaldo Moitinho dos Santos é responsável pela execução/comprovação da aplicação dos recursos da avença de que trata a TCE; e 
c) a falta de documentação para apresentar prestação de contas afasta a responsabilidade do gestor de não fazê-la. 
5.	Da prescrição do débito e da multa
5.1.	O recorrente sustenta que houve a prescrição das pretensões ressarcitória e punitiva por parte do TCU, alegando o seguinte:
5.2.	diferentemente do que foi afirmado no voto condutor da deliberação recorrida, houve prescrição das pretensões ressarcitória e punitiva por parte do TCU, pois "entre o ato supostamente irregular e a citação do Recorrente transcorreram 07 anos e 07 meses, ou seja, um lapso superior a cinco anos, reconhecido por esse próprio tribunal", conforme item 34 da instrução constante da peça 92;
5.3.	o lapso temporal entre o recebimento da notificação e os supostos fatos tidos como irregulares é superior ao prazo prescricional de cinco anos aplicável aos processos do Tribunal de Contas da União (TCU) , tanto no que se refere à iniciativa de atuação da Corte para instaurar o procedimento, assim como para aplicar sanções;
5.4.	o Supremo Tribunal Federal, em consonância com a doutrina majoritária, atribuiu à Lei nº 9.873/1999 caráter regulatório geral da prescrição do exercício da pretensão sancionatória da Administração Pública, sendo que "a Primeira Turma da Suprema Corte entendeu que a prescrição da pretensão punitiva do TCU é regulada integralmente pela Lei nº 9.873/1999", conforme Mandados de Segurança nº 32.201/DF e 35.512/DF;
5.5.	é necessário afastar qualquer interpretação quanto à possibilidade de aplicação análoga das normas de direito civil às hipóteses de prescrição da pretensão sancionatória da Administração Pública Federal, pois no Direito Administrativo há lei própria (Lei 9.873/1999) , conforme entendimento do Ministro Roberto Barroso expresso por ocasião da apreciação do MS 32201;
5.6.	em outros diplomas legais, com natureza de direito público, há referência "a prescrição quinquenal aplicável em matéria de direito administrativo: a) art. 1º do Decreto nº 20.910/32; b) arts. 168, 173 e 174 do CTN; c) art. 1º da Lei nº 6.838/1980; d) art. 142, I, da Lei nº 8.112/1990; e) art. 23 da Lei nº 8.429/1992; f) art. 43 da Lei nº 8.906/1994; g) art. 46 da Lei nº 12.529/2011; e h) art. 25 da Lei nº 12.846/2013";
5.7.	o Superior Tribunal de Justiça - STJ (REsp 1480350/RS) e Ministério Público Federal (parecer no MS 36.668/DF e 37.514/DF) tem o mesmo entendimento da jurisprudência que vem se firmando no âmbito do STF acerca da aplicação do prazo prescricional previsto na Lei 9.783/1999;
5.8.	no voto condutor da deliberação recorrida "contém um erro no tocante à prescrição" (§ 22) , pois na peça 8 contém ofício de intimação do responsável em 30/11/2016, mas sem nenhum aviso de recebimento confirmando o recebimento do responsável;
5.9.	uma vez que a intimação não ocorreu, "afasta-se a primeira interrupção da prescrição levantado pelo relator, passando-se a analisar as próximas arguições", que consiste na peça 9, cuja comunicação ocorreu em 16/2/2017, sendo que, embora tenha sido direcionada ao ora recorrente, "o endereço de envio é o da prefeitura municipal de Iguaí, qual seja, Praça Manoel Novaes, n° 08, Bairro: Centro, Iguaí", sendo que "a responsabilidade pessoal do gestor devem ser enviadas ao seu endereço domiciliar, obtidos através do banco de dados da Receita Federal do Brasil, no caso do Tribunal de Contas da União, comprovando-se que a peça 09 não pode servir como evento capaz de interromper a prescrição punitiva, pois não foi direcionada ao domicílio do gestor, tampouco foi recebido pelo mesmo";
5.10.	o evento constante da peça 57 ocorreu em momento que a pretensão punitiva já estava prescrita, pois, tendo como inicial o dia 25/10/2012 o prazo de cinco anos terminaria em 25/10/2017, ou seja, mais de dois anos antes do evento contido na peça 57, quedando-se impossível interromper a prescrição como afirma o voto";
5.11.	houve a prescrição da pretensão punitiva, pois "o ato irregular ocorreu no dia 25/10/2012 e a citação somente em 2020", sendo que se não for acatada, "vislumbra-se que houve a prescrição da pretensão de ressarcimento ao erário", considerando que, em razão da tese fixada pelo Supremo Tribunal Federal para o Tema 897, "a imprescritibilidade proclamada pelo Supremo Tribunal Federal exige dois requisitos: (i) prática de ato de improbidade administrativa devidamente tipificada na Lei 8.429/92; e (ii) presença de elemento subjetivo do tipo dolo";
5.12.	o Tribunal "não possui competência para julgar cometimento de atos de improbidade administrativa, mas apenas para apreciar as contas de agentes públicos que geriram patrimônio público, as decisões proferidas pelo TCU não estão abarcadas pela hipótese de imprescritibilidade reconhecida pelo STF";
5.13.	o STF, por meio do Tema 899, pacificou o entendimento de que prescreve em cinco anos a pretensão de ressarcimento ao erário, abarcando os débitos eventualmente apurados no bojo de Tomada de Contas Especial do TCU; e
5.14.	as arguições atinentes a eventuais embargos de declaração não são capazes de impedir a aplicação do tema 899 do Supremo Tribunal Federal, tendo em vista que na nova sistemática instituída pelo Código de Processo Civil de 2015 os embargos de declaração não possuem efeito suspensivo, cabendo ao relator atribuir tal efeito em situações excepcionais. 
5.15.	O recorrente pede, enfim, reapreciação da arguição da prescrição das pretensões punitiva e ressarcimento ao erário.
Análise:
5.16.	No exame da prescrição, a Serur tem adotado os entendimentos detalhados na peça 129, que contém estudo e pronunciamentos anteriores da secretaria sobre o tema. Nessas manifestações estão desenvolvidas as seguintes premissas, que serão utilizadas no presente exame: 
	a) ao julgar o RE 636.886, o STF conferiu nova interpretação ao art. 37, § 5º, da Constituição Federal, fixando a tese de que "é prescritível a pretensão de ressarcimento ao erário fundada em decisão de Tribunal de Contas";
	b) as pretensões punitiva e de ressarcimento devem observar o mesmo regime na atividade de controle externo, dado o objetivo comum da prescrição, de fixar prazo para o Tribunal de Contas agir, para caracterizar o ilícito, identificar seu autor, dimensionar as consequências da conduta e impor as consequências legais, independentemente de tais consequências terem natureza punitiva ou ressarcitória;
	c) até que sobrevenha norma específica, entende-se que a prescrição das pretensões punitiva e de ressarcimento, no processo de controle externo, deve observar o regime Lei 9.873/1999, na linha dos recentes pronunciamentos do STF a respeito. Assim, sem prejuízo de se realizar o exame da prescrição também segundo o prazo decenal previsto no Código Civil, o critério adotado, na formulação da proposta de encaminhamento, será o da Lei 9.873/1999.  
Análise da prescrição segundo os critérios do Acórdão 1441/2016-TCU-Plenário
5.17.	Primeiramente, cabe antecipar que o débito apurado e a sanção não prescreveram, segundo os critérios estabelecidos pelo Acórdão 1441/2016-TCU-Plenário. 
5.18.	Com efeito, a referida decisão estabeleceu o seguinte entendimento: (i) a pretensão punitiva do TCU subordina-se ao prazo geral de prescrição indicado no art. 205 do Código Civil (10 anos) e é contada a partir da data de ocorrência da irregularidade sancionada; (ii) o ato que ordenar a citação, a audiência ou oitiva da parte interrompe a prescrição; (iii) haverá suspensão da prescrição toda vez que o responsável apresentar elementos adicionais de defesa; (iv) a prescrição será aferida independentemente de alegação da parte; e (v) o entendimento do mencionado acórdão será aplicado de imediato aos processos novos e aos pendentes de decisão.
5.19.	Nesse sentido, o prazo prescricional começou a correr em 25/10/2012, data das ocorrências tratadas nesta TCE, conforme consignado no voto condutor da deliberação recorrida (peça 104) . 
5.20.	Considerando que a citação do responsável Ronaldo Moitinho dos Santos foi determinada em 29 de maio de 2020 (peça 57) , em prazo inferior a dez anos, não houve a prescrição pelos critérios do Acórdão 1441/2016-TCU-Plenário.
Análise da prescrição pelo regime da Lei 9.873/1999
5.21.	Conforme será demonstrado a seguir, não ocorreu a prescrição do débito, nem do poder sancionatório, com base nos critérios da Lei 9.873/1999, uma vez que todas as interrupções do prazo prescricional se deram em prazo inferior a cinco anos (art. 1º) . 
5.22.	Primeiramente, a prescrição do débito começou a correr em 25/10/2012, data das ocorrências tratadas nesta TCE, conforme consignado no voto condutor da deliberação recorrida (peça 104) .
5.23.	Em 11 e 15/1/2015, a Caixa Econômica Federal solicitou providências ao município de Iguaí, por meio da expedição dos Ofícios 17/2015 e 233/2015, para providências em relação à retomada de execução referente ao contrato de repasse 0336292-32/2010, o que acarretou a interrupção do prazo prescricional com base no art. 2º, II, da Lei 9.873/1999 (peças 3 e 9) .
5.24.	Em 30/11/2016, a Caixa Econômica Federal solicitou novamente a regularização da execução contrato de repasse ou a devolução dos recursos transferidos, dirigido ao Sr. Ronaldo Moitinho dos Santos, o que acarretou a interrupção do prazo prescricional com base no art. 2º, II, da Lei 9.873/1999 (peças 8 e 9) . 
5.25.	Em 19/5/2018, o Relatório de TCE 0424/2018/CEGOV/CEF concluiu pela responsabilização dos Sres. Murilo Veiga Vieira e Ronaldo Moitinho dos Santos, sendo que o débito atualizado até 18/10/2018 era da monta de R$ 292.046,53, o que acarretou a interrupção do prazo prescricional com base no art. 2º, II, da Lei 9.873/1999 (peça 47) .
5.26.	Em 20/2/2020, o Relatório de Auditoria E-TCE nº 1339/2018 da Controladoria-Geral da União confirmou a existência do dano, o que acarretou a interrupção do prazo prescricional com base no art. 2º, II, da Lei 9.873/1999 (peça 49) .
5.27.	Em 29/5/2020, foi ordenada a citação do responsável Ronaldo Moitinho dos Santos para apresentar alegações defesa ou recolher a importância devida, o que acarretou a interrupção do prazo prescricional com base no art. 2º, I, da Lei 9.873/1999 (peça 57) . 
5.28.	Em 30/3/2021, a decisão vergastada, ora recorrida, confirmou o dano, ensejando interrupção do prazo prescricional fundada no art. 2º, III, da Lei 9.873/1999 (peça 103) .
5.29.	Conforme se depreende das datas grifadas, o feito não ficou mais de cinco anos sem decisão entre uma interrupção de prazo e a seguinte, de modo que não houve a prescrição pelos critérios da Lei 9.873/1999. 
5.30.	Convém mencionar que não assiste razão ao recorrente acerca das alegações que faz em relação à notificação do Ofício 744/2016/GIGOV-VC, de 30/11/2016 (peça 8) , isto é, de que não foi direcionada para seu endereço pessoal e sim para a da prefeitura, pois a correspondência foi recebida quando já havia retornado a ser gestor da referida municipalidade, uma vez que foi eleito para prefeito no período de 01/01/2017 a 31/12/2020, conforme o Aviso de Recebimento constante da peça 9.
5.31.	Ademais, não há excessivo rigor quanto à entrega de notificação ainda que se trate de citação, que tem por objetivo assegurar o contraditório e ampla defesa na fase externa da TCE, sendo que providências internas no âmbito da CEF, visando regularizar a situação da avença firmada e evitar até mesmo a instauração da TCE não pode servir de álibi para pleitear incidência de prescrição. Tal entendimento está em consonância com a jurisprudência pacífica do Supremo Tribunal Federal (v.g MS-AgR 25.816/DF; MS 31.648 AgR/DF; MS 27570 AgR/DF; MS 36910 AgR/DF) . Para dirimir quaisquer dúvidas, transcreve-se ementa do MS 34690 AgR/DF, Rel. Edson Fachin, verbis:
AGRAVO REGIMENTAL EM MANDADO DE SEGURANÇA. DIREITO FINANCEIRO. PRESTAÇÃO DE CONTAS POR PARTIDO POLÍTICO. REPROVAÇÃO. RESPONSABILIZAÇÃO DOS GESTORES. TOMADA DE CONTAS ESPECIAL. FASES. COMUNICAÇÕES. VALIDADE. PRINCÍPIOS DO DEVIDO PROCESSO LEGAL, DO CONTRADITÓRIO E DA AMPLA DEFESA. OBSERVÂNCIA. PRAZO DE GUARDA DE DOCUMENTAÇÃO. PREJUÍZO. NÃO CONFIGURAÇÃO. 1. São mitigadas as exigências de contraditório na fase interna da tomada de contas especial, pois não existe um processo que tem por finalidade julgar a regularidade das condutas e a responsabilidade dos agentes, mas há apenas um procedimento investigatório da Administração Pública para resguardar a legalidade e a economicidade na aplicação dos recursos públicos. Precedentes. 2. Mostra-se válido o ato de comunicação do interessado, desde que haja demonstração efetiva de ter atingido sua finalidade. 3. Não há nulidade no ato de citação realizado pelo Tribunal de Contas da União na fase externa da tomada de contas especial quando realizado por meio de carta registrada com aviso de recebimento assinado por terceira pessoa, caso reste comprovado ter sido o documento entregue no endereço do destinatário. Art. 179, II, do RITCU. Precedentes. 4. Não existe direito subjetivo a eliminar documentação relativa à prestação de contas de partido político quando não transcorrido prazo legalmente definido entre os atos voltados à responsabilização dos gestores em hipótese de reprovação das contas. 5. Agravo regimental a que se nega provimento. (sublinhamos e destacamos) 
Conclusão sobre a prescrição
5.25.	Por todo o exposto, o débito e a multa decorrente dele não prescreveram pelos critérios estabelecidos pelo Acórdão 1441/2016-TCU-Plenário, nem pelos critérios previstos na Lei 9.873/1999, estes os adotados por esta secretaria. 
6.	Da suposta funcionalidade da obra executada e da impossibilidade de responsabilidade, bem como o princípio da proporcionalidade.
6.1.	O recorrente defende o afastamento de sua responsabilidade com base nas seguintes alegações:
6.2.	o objeto total do convênio, conforme relatório fotográfico constante nos autos, "foi cumprido, atestando a funcionalidade da obra, sendo que o seu cumprimento se deu com cerca de 37,22% do valor total do convênio";
6.3.	não há que se falar em má utilização dos recursos públicos, assim como prejuízo ao erário, tendo em vista que o objeto foi cumprido, mesmo que não tenha ocorrido o repasse integral do convênio, evidenciando, assim, um gasto totalmente equilibrado e eficaz dos recursos recebidos, não podendo as contas do gestor serem rejeitadas, pois isso "viola o princípio da proporcionalidade"; e
6.4.	o Tribunal já decidiu que, em situações semelhantes em que a obra foi executada, "não se imputa débito, de modo a evitar enriquecimento sem causa da União, tampouco a rejeição das contas", conforme o que foi decidido nos autos dos TCs Processo 002.706/2015-6 e Processo 026.869/2016-0 e Acórdão 911/2008-TCU-Segunda Câmara e 1779/2015 - Plenário.
Análise:
6.5.	Não assiste razão ao recorrente, pois ainda que tenha sido constatada a execução física das obras e elas aproveitem à comunidade há a questão da ausência do nexo de causalidade decorrente da falta da comprovação da execução financeira relativa à segunda parcela da avença desbloqueada, que impossibilita identificar se a obra foi executada (ou custeada) com recursos municipais, estaduais ou, ainda, oriundos de outro convênio com entidades federais, com possíveis desvios das verbas próprias da avença.
6.6.	Cabe esclarecer que há inadimplemento, e não simples mora findo o prazo fixado para o cumprimento da obrigação ajustada de prestação de contas, logo, o recorrente foi omisso perante ao Órgão Concedente. 
6.7.	Nesse diapasão, é oportuno citar os preciosos ensinamentos do eminente Ministro desta Casa, Ubiratan Aguiar, em sua obra "Convênios e Tomadas de Contas Especiais". Em epítome categórico, o douto julgador nos oferece didático roteiro a ser seguido na análise das contas do gestor, in verbis: 
Para comprovar a boa aplicação dos recursos é necessária a existência de uma série de nexos: o extrato bancário deve coincidir com a relação de pagamentos efetuados, que deve refletir as notas fiscais devidamente identificadas com o número do convênio, que devem ser coincidentes com a vigência do convênio e com as datas dos desembolsos ocorridos na conta específica (In Convênios e Tomadas de Contas Especiais: manual prático, 2ª ed. rev. e ampl., Ubiratan Aguiar et. al. Belo Horizonte: Fórum, 2005, p.43) .
6.8.	O recorrente não conseguiu, por meio dos argumentos apresentados, descaracterizar a irregularidade. Pelo contrário, terminou por confirmar sua ocorrência, por mais de uma vez, conquanto tente afastar sua responsabilidade legal pela ilação de que houve execução do objeto pactuado e que a prestação de contas deveria ter sido apresentada pelo seu sucessor, conforme alegações que serão examinadas na sequência deste exame.
6.9.	Convém, ainda, trazer à baila mais esclarecimentos do eminente Ministro emérito desta Casa, Ubiratan Aguiar, em sua obra "Convênios e Tomadas de Contas Especiais", que se configura em prestimoso alerta ao incauto gestor público: 
4.1 Do depósito e movimentação dos recursos em conta específica.
É importante destacar que é exigida uma conta para cada convênio. Assim, deverão ser abertas tantas contas quanto forem os convênios existentes.
A exigência de conta específica é de significativa importância para os órgãos de controle e, em última instância, para o próprio gestor, visto que é dele o ônus da prova da regular aplicação dos recursos.
Deve-se ter em mente que o exame da prestação de contas, assim como as auditorias eventualmente realizadas para verificação da correta aplicação das verbas transferidas, não se dá concomitante e simultaneamente à execução do convênio. Sempre, ou quase sempre, ocorre em momento posterior. Nesses casos, a verificação da legalidade dos procedimentos adotados se dá, em grande parte, por meio do exame da documentação pertinente em confronto com o extrato bancário da conta específica.
Significa dizer que os créditos efetivados na conta específica devem corresponder exatamente ao valor total daquele convênio. Da mesma forma, os débitos nela lançados devem ter exata correspondência com os valores das notas fiscais e recibos concernentes às despesas realizadas, além de ocorrerem, é claro, em período de sua vigência. Esse é o chamado nexo causal que deve existir entre os créditos, os saques e o objeto realizado.
A ausência de nexo entre o débito consignado no extrato bancário e o documento de despesa poderá resultar na responsabilização do gestor.
Aconselha-se, portanto, ao gestor que não realize qualquer movimentação na conta específica que seja estranha ao objeto do convênio. Os recursos não devem ser transferidos nem mesmo para a conta geral da entidade, visto que esse fato pode dificultar ou mesmo impossibilitar a comprovação da correta execução do convênio, levando os órgãos de controle a se manifestar pela irregularidade da despesa e pela responsabilização pessoal do gestor.
Os recursos da conta específica não podem ser transferidos para a conta geral da entidade convenente. Todo débito na conta específica deve corresponder a um documento de despesa de mesmo valor - ou à soma de documentos de despesa -, emitido pelo contratado.
 (...) 
Também sobre a existência do nexo causal, faz-se importante destacar que a simples demonstração da existência física do objeto pactuado não é suficiente para comprovar a boa aplicação dos recursos conveniados. É que somente por meio da existência da boa documentação bancária e contábil é que se poderá ter certeza de que o objeto apresentado pelo gestor foi efetivamente realizado com os recursos do convênio, e não por meio da utilização de outras fontes de custeio.
Não sendo possível comprovar o nexo existente entre a movimentação da conta e os documentos de despesas, por certo haverá impugnação total dos valores repassados, sob a premissa de desvio de recurso público. (In Convênios e Tomadas de Contas Especiais: manual prático, 3ª ed. rev. e ampl., Ubiratan Aguiar et. al. Belo Horizonte: Fórum, 2008, p.34 a 38 - destacamos e sublinhamos) 
6.10.	A jurisprudência pacífica do TCU é no sentido de que, nos processos de contas que tramitam nesta Casa, compete ao gestor o ônus da prova da boa e da regular aplicação dos recursos públicos que lhe são confiados, o que independe da comprovação deste ter agido com dolo ou de restar comprovada a apropriação de recursos por parte do ex-gestor.
6.11.	Note-se que a apuração e a imputação de débito por meio da presente TCE não decorrem da comprovação de má-fé, de enriquecimento ilícito ou a apropriação indébita por parte do recorrente, mas se consubstanciam na malversação dos recursos públicos, pois uma vez rompido o liame legal entre a saída dos recursos e a comprovação das eventuais despesas ocorre a impossibilidade de se verificar a destinação final dos recursos gerenciados pelo recorrente. 
6.12.	No que tange à alegação de enriquecimento ilícito da União, assinala-se que não tendo sido comprovado o emprego dos valores nas finalidades acordadas, é obrigatória a devolução da quantia recebida à respectiva origem, não podendo se falar em ofensa ao princípio da proporcionalidade.
6.13.	Assim, não é possível acolher as alegações do recorrente.
7.	Da não prestação de contas dos valores recebidos (Súmula-TCU 230) 
7.1.	O recorrente defende a impossibilidade de prestar as contas com base nas seguintes ponderações:
7.2.	diferentemente do que foi afirmado pela unidade técnica, "o gestor, ora recorrente, não efetuou uma representação específica junto ao Ministério Público do Estado da Bahia, assim como na polícia civil do Estado da Bahia, pois na prefeitura não existia nenhum documento";
7.3.	na representação protocolada junto ao Ministério Público Estado o gestor aponta textualmente que não há nenhuma cópia de contrato e convênio no respectivo setor da prefeitura;
7.4.	é impossível listar todos os convênios ou efetuar representações individuais, considerando que "não existia nenhum documento na prefeitura, podendo ser utilizada as representações acima para afastar a responsabilidade do gestor", sendo que, conforme reconhecido pelo próprio órgão técnico do TCU, "não há que se falar em ausência de prestação de contas, pois o convênio não foi finalizado, inexistindo, portanto, prestação de contas final do mesmo";
7.5.	não se pode perder de vista que "o que se discute é a obrigatoriedade da prestação de contas da segunda parcela, se caberia ao gestor, ora recorrente, ou ao seu sucessor", considerando que "o termo de convênio deixa claro que a prestação de contas da segunda parcela deveria ocorrer no momento do término da execução atinente a essa parcela, sendo pré-requisito para o recebimento das parcelas subsequentes, nos termos da cláusula 6.1";
7.6.	somente poderia ser prestado conta com o término da execução da segunda etapa do cronograma físico-financeiro e no momento da liberação da terceira parcela, sendo que não exercia mais o cargo de prefeito nesse momento, cabendo ao gestor Murilo Veiga efetuar a prestação de contas para recebimento dos recursos;
7.7.	a União não efetuou nenhum repasse após a segunda parcela, sendo que a vigência do convênio transcorreu por todo o mandato do Senhor Murilo Veiga, evidenciando que o mesmo prevaricou ao não prestar contas e dar continuidade ao cronograma físico-financeiro;
7.8.	em 2017 "voltou a ficar obrigado a prestar contas do convênio, mas, por força da inexistência de documentos no setor de convênios da prefeitura municipal de Iguaí, viu-se impossibilitado de prestar contas, comunicando ao Ministério Público o ato improbo praticado pelo ex-gestor";
7.9.	não pôde efetuar a prestação de contas, pois o seu antecessor extraviou todos os documentos do setor de convênio da prefeitura, assim como do setor de contrato, não restando alternativa ao atual prefeito ajuizar a competente ação de improbidade cumulada com ressarcimento, em trâmite na Vara Cível da Comarca de Iguaí, tombada sob o n° 8000318-16.2020.8.05.0102; e
7.10.	o ajuizamento da ação de improbidade e ressarcimento, e a comprovação da impossibilidade material de prestar as contas por força dos extravios cometidos pela antiga gestão, conforme exposto no boletim de ocorrência e representação protocolada no Ministério Público Estadual da Bahia, afasta-se a sua responsabilidade, conforme Súmula-TCU 230.
Análise:
7.11.	De início, convém transcrever excerto do relatório condutor da deliberação recorrida que trata da responsabilidade do Sr. Ronaldo Moitinho dos Santos e ora recorrente:
Análise dos argumentos do responsável Ronaldo Moitinho dos Santos, prefeito do Município de Iguai/BA, nos quadriênios 2009-2012 e 2017-2020. 
	Sobre a regra da proporcionalidade
19.7. Em tese, quando a vigência do termo de ajuste de transferência de recursos se estende pela gestão de indivíduos distintos, a responsabilidade pela apresentação da prestação de contas é do último deles (último sucessor) . Entretanto, à responsabilidade pela execução/comprovação da aplicação dos recursos é individual e fica adstrita ao período de gestão de cada um deles. Nesse sentido são os seguintes julgados: Acórdão 13383/2018-TCU-Primeira Câmara, Relator Ministro Augusto Sherman; Acórdão 3091/2017-TCU-Segunda Câmara, Relator Ministro José Mucio Monteiro) .
19.8. Todavia, a jurisprudência desta Corte entende que a inércia do gestor sucessor em adotar as medidas administrativas a fim de concluir a execução de convênio iniciado na gestão anterior compromete o atingimento dos objetivos pactuados, configurando o desperdício de todo o recurso repassado, e não somente de parcela por ele gerida, razão pela qual deve responder pela integralidade do débito (Acórdão 885/2018-TCU-Segunda Câmara) .
19.9. Ademais, de acordo com o Parecer Circunstanciado - TCE da Caixa (peça 1) , os recursos foram geridos no exercício de 2012, na gestão do prefeito Ronaldo Moitinho dos Santos (quadriênio 2009-2012) , e também a obrigação de prestar contas venceu no exercício de 2018 (em 29/6/2018) , ou seja, no segundo ano de seu mandato relativo ao quadriênio 2017-2020.
19.10. Além disso, o débito é exatamente a soma das parcelas desbloqueadas pela Caixa na administração 2009-2012 do primeiro mandato do Sr. Ronaldo Moitinho dos Santos, conforme quadro de débito abaixo:
	Data de ocorrência
	Valor histórico (R$) 

	9/8/2012
	90.070,80

	25/10/2012
	91.392,16

19.11. Portanto, a regra da proporcionalidade não se aplica ao caso do defendente, sobretudo porque os recursos que compõem o débito foram movimentados durante sua gestão.
Sobre a ausência de funcionalidade do objeto do Contrato de Repasse 336.292-32/2010 (Irregularidade 1) .
	(...) 
	21.1. Portanto, consideramos improvável que se encontre a verdade real dos fatos a partir da tentativa de se calcular o débito com base nos valores das parcelas com funcionalidade apurados pela Caixa. O que se vê, navegando pelo "Google Maps", com satisfatória precisão, contrariando todos os registros dos autos, é que as ruas mencionadas pela Caixa, sem exceção, encontram-se pavimentadas com paralelepípedos, ou seja, com o mesmo material/pavimento indicado na planilha orçamentária da empresa contratada, Panamá Projeto e Construções Ltda. (peça 26) , de modo que há consonância entre o afirmado nas alegações de defesa, de que o objeto foi executado, e a verificação visual realizada com o auxílio da plataforma "Google".
21.2. Devemos lembrar que não se pode exigir que todas as ruas estivessem pavimentadas e funcionais durante a visita da Caixa (em 2017) , visto que não houve o desbloqueio da totalidade do investimento compromissado pela União. Nesse sentido, conclusão óbvia é a de que a parcela de recursos federais desbloqueada pela Caixa foi aplicada nas ruas pavimentadas, verificadas no PA/GIGOV 038/2017 (peça 2; item 20.15, retro) , em sintonia com as ruas [Rocha Matos, José Rocha dos Santos, Isaias Rocha Matos, Isaú Rocha Matos, etc.] indicadas no RAE datado de 24/9/2012 (peça 32, p. 4) . Dessa forma, as alegações de defesa do responsável podem ser aceitas e considerada suficiente para afastar a irregularidade 1 a ele atribuída, a qual se sustentava na hipótese, não confirmada, de "ausência de funcionalidade do objeto do Contrato de Repasse 336.292-32/2010".
Sobre a falta de apresentação da prestação de contas referente à segunda parcela desbloqueada pela Caixa no valor de R$ R$ 93.735,55 (Irregularidade 2) .
	(...) 
21.10. Para estabelecer a obrigação de quem efetivamente deve prestar contas dessa parcela, convém trazer à baila o texto da cláusula sexta do Contrato de Repasse 336.292-32/2010, registro Siafi 746260 (peça 15) :
6 - A liberação dos recursos financeiros será feita diretamente em conta bancária vinculada a este contrato de repasse, sob bloqueio, após sua publicação no Diário Oficial da União, cumpridas as exigências explicitadas na cláusula segunda, respeitando a disponibilidade financeira do Gestor do Programa e atendidas as exigências cadastrais vigentes;
6.1 - A autorização de saque dos recursos creditados na conta vinculada será feita em parcelas, de acordo com o cronograma de desembolso aprovado, após a autorização para inicio dos serviços, disposta na cláusula quinta, depois de atestada, pela contratante, a execução física e a comprovação do aporte da contrapartida da etapa correspondente e posteriormente a comprovação financeira da etapa anterior pelo contratado.
6.1.1 - A critério da contratante, em se tratando de recursos de outros custeios e sob regime de execução direta, a liberação dos recursos relativos à primeira parcela poderá ser antecipada na forma do cronograma de desembolso aprovado, ficando a liberação da segunda parcela e seguintes, exceto a última, condicionada à aprovação pela contratante da comprovação da aplicação dos recursos da última parcela liberada.
6.2 - O saque da última parcela ficará condicionado ao ateste pela contratante, da execução total do empreendimento objeto deste contrato de repasse, bem como à comprovação pelo contratado, da integral aplicação do valor relativo à contrapartida exigível. 
22. Assim, no caso desta TCE, coube ao responsável Ronaldo Moitinho dos Santos a comprovação financeira da parcela de R$ 91.392,16 (da União) , a fim de evitar a descontinuidade nos desbloqueios dos recursos das demais parcelas e a paralisação das obras.
22.1. Neste caso, deve-se buscar outros meios para estabelecer o liame entre as despesas realizadas e o objeto contratado. Segundo o Relatório de Acompanhamento de Engenharia, ocorreram duas medições de serviços realizados pela empresa Panamá Projetos e Construções Ltda.
22.2. A empresa provavelmente emitiu duas notas fiscais. Contudo, consta apenas uma, de número 20122, de 13/8/2012 no valor de R$ 92.380,31 (peças 34-35) , referente à primeira medição constante do Relatório de Acompanhamento de Engenharia-RAE datado de 17/7/2012 (peça 31) . Nessa nota fiscal encontra-se devidamente descrito o serviço executado, local, e referência ao contrato de repasse em apreço. 
22.3. Para a comprovação do nexo entre a execução física e a financeira falta a segunda nota fiscal, referente ao valor de R$ R$ 93.735,55 (sendo R$ 91.392,16 da União) desbloqueado pela Caixa em 25/10/2012, com base no RAE datado de 24/9/2012 (peça 32) , aferido na gestão do prefeito Ronaldo Moitinho dos Santos.
22.4. A jurisprudência desta Corte de Contas tem entendimento consolidado de que a comprovação da regular aplicação de transferências governamentais requer a demonstração do vínculo causal entre as despesas realizadas e os recursos recebidos. São nesse sentido os Acórdão 933/2013-TCU-Plenário Ministra Ana Arraes, 6098/2017 TCU Primeira Câmara Rel. Ministro Benjamin Zymler, 9544/2017 TCU Segunda Câmara Rel. Min. Augusto Nardes, dentre muitos outros.
22.5. O responsável dispunha de mais de 2 meses para o envio da documentação (relatório, relação de pagamento e nota fiscal) para o ateste da Caixa e a comprovação da execução financeira da segunda parcela desbloqueada. Cabe ressaltar, conforme descrito no 21.9, retro, assim como feito em relação à primeira parcela desbloqueada (v. peças 33-35) , bastava ao responsável enviar à Caixa a documentação comprovando a execução financeira da segunda etapa dos recursos desbloqueados pela Caixa e por ele geridos. 
23. Dessa forma, persiste a irregularidade (falta de apresentação de contas da segunda parcela gerida) atribuída ao responsável Ronaldo Moitinho dos Santos, prefeito do Município de Iguaí - BA, visto que não juntou aos autos quaisquer documentos probantes capazes de estabelecer o liame entre a despesa realizada e a execução física das obras no que tange à segunda parcela desbloqueada pela Caixa.
Sobre o descumprimento do prazo estipulado para prestação de contas dos recursos federais transferidos à conta do Contrato de Repasse 336.292-32/2010 (Irregularidade 3) .
24. O Sr. Ronaldo Moitinho dos Santos, prefeito do Município de Iguai/BA nos quadriênios 2009-2012 e 2017-2020 foi, ainda, responsabilizado em função do descumprimento do prazo estipulado para a prestação de contas da segunda parcela repassada por conta do contrato de repasse em tela. Neste caso, cabe obtemperar que o caso não se trata genuinamente de omissão no dever de prestar contas, visto que, sobretudo, não houve o repasse da totalidade dos recursos, não havendo, assim, que se falar em prestação de contas final, porquanto neste caso não há a incidência do previsto na cláusula décima segunda do contrato (peça 15, p. 6) . 
25. Conforme dito no tópico anterior (item 21.3, retro) , durante a gestão no primeiro quadriênio (2009-2012) o responsável geriu recursos federais e não encaminhou, de acordo com o informado pela Caixa, a documentação referente à comprovação financeira da etapa anterior, correspondente ao valor de R$ 93.735,55 (sendo R$ 91.392,16 da União) , o que estaria em desacordo com o previsto na cláusula sexta, item 6.1, do Contrato de Repasse 336.292-32/2010 (peça 15, p. 3) .
26. Dessa forma, convém desconsiderar a conduta atribuída ao responsável, visto que, no essencial, não configura formalmente o descumprimento de prazo para prestar contas e, ainda, que o assunto encontra-se superado/subsumido na análise da irregularidade tratada no tópico anterior (item 21.3, retro) .
	(...) 
31. Resta incontroverso nos autos que o prefeito Ronaldo Moitinho dos Santos geriu a totalidade dos recursos federais desbloqueados pela Caixa, que aprovou a prestação de contas da primeira parcela desbloqueada no valor de R$ 92.380,31. Todavia, a exemplo do que fez com relação à primeira parcela (peças 33-35) , cabia-lhe, ainda, encaminhar a documentação referente à segunda parcela ou, na impossibilidade, comunicar oficialmente e entregar (mediante recibo) a documentação ao sucessor viabilizando que este cumprisse a obrigação.
32. Não há elementos para que se possa efetivamente aferir e reconhecer a ocorrência de boa-fé na conduta de Ronaldo Moitinho dos Santos, podendo este Tribunal, desde logo, proferir o julgamento de mérito pela irregularidade das contas, conforme os termos dos §§ 2º e 6º do art. 202 do Regimento Interno do TCU, condenando-se os responsáveis ao débito apurado e aplicando-lhes a multa prevista no art. 57, da Lei 8.443/1992. (destaques do original e sublinhado nosso) 
7.12.	Nota-se que não procedem as alegações do recorrente, pois a razão que levou ao julgamento das suas contas pela irregularidade, condenação em débito e multa, decorreu de obrigação que deveria ter cumprido ainda durante o seu primeiro quadriênio (2009-2012) como prefeito de Município de Iguaí/BA, não podendo atribuir responsabilidade ao seu sucessor, pois ninguém é dado beneficiar-se da própria torpeza (princípio nemo auditur propriam turpitudinem allegans) .
7.13.	O ora recorrente deixou de encaminhar a documentação (execução financeira) referente à segunda parcela da avença para a CEF enquanto ainda era gestor do município no seu primeiro quadriênio, portanto, é descabida qualquer ilação de que tal obrigação caberia ao sucessor Murilo Veiga Vieira, razão pela qual é irrelevante e não afasta sua responsabilidade perante o TCU qualquer medida que tenha adotado junto ao Ministério Público e polícia civil do Estado da Bahia, bem assim ação de improbidade cumulada com ressarcimento na Vara Cível da Comarca de Iguaí (processo 8000318-16.2020.8.05.0102) , de modo a atribuir responsabilidade ao sucessor pela falta de documentação no setor de convênios da prefeitura. Portanto, não se aplica ao caso tratado nesta TCE o enunciado de Súmula-TCU nº 230, conforme as razões que levaram a prolação da deliberação recorrida.
7.14. 	Divergências ideológicas, políticas ou até mesmo inimizades não possuem o condão de afastar a obrigação de prestar contas dos recursos recebidos por força de ajustes celebrados com a União. Não se pode desconsiderar o instituto da prestação de contas parcial, ou seja, diante de um fato impeditivo de se dar continuidade a execução de objeto ajustado por meio de convênios ou contratos de repasse com a União, deve o gestor prestar contas parciais dos recursos geridos. Ao prestar contas parcialmente, o gestor demonstrará que o valor recebido e aplicado por ele, ainda que parcialmente, observou as regras aplicáveis ao caso concreto, além da execução do objeto ajustado. Esse fato pode ser um relevante instrumento para demonstrar a correta aplicação dos valores e fazer prova em favor do gestor, o que não se observou no caso concreto, pois o Sr. Ronaldo Moitinho dos Santos deixou de fazer a prestação de contas da 2ª parcela desbloqueada enquanto ainda estava no cargo de prefeito.
7.15.	Convém reiterar que as jurisprudências pacíficas do TCU e do Supremo Tribunal Federal são no sentido de que, nos processos de contas que tramitam nesta Casa, compete ao gestor o ônus da prova da boa e regular aplicação dos recursos públicos que lhe são confiados. Esse entendimento é decorrência do art. 70, parágrafo único, da Constituição Federal, in verbis:
Prestará contas qualquer pessoa física ou jurídica, pública ou privada, que utilize, arrecade, guarde, gerencie ou administre dinheiros, bens e valores públicos ou pelos quais a União responda, ou que, em nome desta, assuma obrigações de natureza pecuniária.
7.16. 	Ademais, o art. 93 do Decreto-Lei 200/1967 preceitua que 'Quem quer que utilize dinheiros públicos terá que justificar seu bom e regular emprego na conformidade das leis, regulamentos e normas emanadas das autoridades administrativas competentes'. Na mesma linha o art. 39 de Decreto 93.872/1986 disciplina que 'Responderão pelos prejuízos que acarretarem à Fazenda Nacional, o ordenador de despesas e o agente responsável pelo recebimento e verificação, guarda ou aplicação de dinheiros, valores e outros bens públicos'.
7.17. 	Destaca-se que não há como acolher a alegação de impossibilidade de obtenção de documentos junto ao ente municipal. Nos termos da jurisprudência do TCU, as dificuldades de ordem política na obtenção de documentos necessários à prestação de contas de recursos de convênio, se não resolvidas com a administração municipal, devem, por meio de ação apropriada, ser levadas ao Poder Judiciário, não cabendo ao TCU garantir ao responsável o acesso à referida documentação (Acórdão 437/2018-TCU-Segunda Câmara; 352/2017-1ª Câmara; 3.357/2016-1ª Câmara; 1.731/2014-2ª Câmara; 2.477/2007-2ª Câmara) . Contudo, no presente caso, não há que se cogitar em tal impossibilidade, pois foi por sua conta e risco que o Sr. Ronaldo Moitinho dos Santos deixou de apresentar a documentação necessária da avença à CEF lá no final da sua gestão durante o primeiro quadriênio (2009-2012) como prefeito de Município de Iguaí/BA.
7.18.	Assim, devem ser rejeitadas as alegações apresentadas pelo recorrente.
CONCLUSÃO
8.	Das análises anteriores, ante os elementos constantes destes autos, o contexto normativo e as diretrizes jurisprudenciais aplicáveis ao caso, conclui-se:
	a) não houve prescrição das pretensões ressarcitória e punitiva pelos critérios da Lei 9.873/1999, nem pelos estabelecidos pelo Acórdão 1441/2016-TCU-Plenário;
	b) o Sr. Ronaldo Moitinho dos Santos é responsável pela execução/comprovação da aplicação dos recursos da avença de que trata a TCE; e
	c) a falta de documentação para demonstrar a boa e regular aplicação de recursos públicos não afasta a responsabilidade do gestor.
8.1	Assim, propõe-se negar provimento ao presente recurso, uma vez que as alegações apresentadas não sustentam qualquer alteração da decisão vergastada, bem como não se deu a prescrição do dano pelos critérios da Lei 9.873/1999.
PROPOSTA DE ENCAMINHAMENTO
9.	Ante ao exposto, submetem-se os autos à consideração superior, propondo-se, com fundamento nos arts 32, inciso I, e 33 da Lei 8.443/1992 e art. 285 do RI/TCU:
a)	conhecer do recurso de reconsideração interposto e, no mérito, negar-lhe provimento;
b)	informar ao recorrente e demais interessados do acórdão a ser proferido, destacando que o relatório e o voto que o fundamentam podem ser acessados por meio do endereço eletrônico www.tcu.gov.br/acordaos.
	É o relatório.

Delza Carolina Almeida Assis (49.664/OAB-BA) e Heraldo Passos Júnior (27830/OAB-BA), representando Murilo Veiga Vieira; Fabiane Azevedo de Souza (25101/OAB-BA), representando Ronaldo Moitinho dos Santos.

Procurador Sergio Ricardo Costa Caribé.

TOMADA DE CONTAS ESPECIAL. CONVÊNIO. MINISTÉRIO DO TURISMO. IMPUGNAÇÃO DE PARTE DOS DISPÊNDIOS COM OS RECURSOS FEDERAIS. REJEIÇÃO DAS ALEGAÇÕES DE DEFESA. CONTAS IRREGULARES. DÉBITO E MULTA. RECURSO DE RECONSIDERAÇÃO. ELEMENTOS INCAPAZES DE ALTERAR O ACÓRDÃO RECORRIDO. NEGATIVA DE PROVIMENTO. CIÊNCIA.

TOMADA DE CONTAS ESPECIAL (TCE)

Secretaria de Recursos (Serur); Secretaria de Controle Externo de Tomada de Contas Especial (SecexTCE).

Registro, preliminarmente, que atuo neste feito por força da Portaria-TCU nº 73, de 7 de outubro de 2022, em substituição ao Ministro Walton Alencar Rodrigues.
Tratam os autos de recurso de reconsideração interposto por Ronaldo Moitinho dos Santos, ex-prefeito do Município de Iguaí/BA, gestões 2009-2012 e 2017-2020, contra o Acórdão 5.314/2021, relator o E. Ministro Jorge de Oliveira, por meio do qual o Tribunal rejeitou suas alegações de defesa, julgou irregulares suas contas e o condenou ao recolhimento de débito e ao pagamento de multa.
No referido Acórdão, o Tribunal julgou tomada de contas especial instaurada pela Caixa Econômica Federal (Caixa) em razão da não comprovação da execução financeira da segunda parcela desbloqueada dos recursos repassados pela União por força de contrato de repasse, cujo objeto consistia na pavimentação de vias do entorno do parque de exposições agropecuárias do Município.
O instrumento foi assinado no final do ano de 2010 e o valor total do investimento, incluindo a contrapartida, importava em R$ 500.000,00. Foram desbloqueadas em favor do Município duas parcelas, nos valores de R$ 90.070,00 e R$ 91.392,16, em 9/8/2012 e 25/10/2012, respectivamente.
O tomador de contas considerou que houve inexecução das obras e não comprovação da regular aplicação dos recursos por parte do ex-prefeito, Ronaldo Moitinho dos Santos, em especial no que tange à comprovação financeira da segunda parcela transferida. Em relação a seu sucessor, Murilo Veiga Vieira, gestão 2013-2016, apontou a ausência de medidas que buscassem resguardar o Erário. 
Na fase externa desta TCE, a unidade técnica acolheu as alegações de defesa de Murilo Veiga Vieira e considerou restar evidenciada a execução física das obras e que estas, mesmo utilizando apenas parte dos recursos, aproveitaram à comunidade.
Nesse sentido, a SecexTCE propôs acolher as alegações de defesa de Murilo Veiga Vieira e julgar as contas irregulares de Ronaldo Moitinho dos Santos, com condenação em débito e multa, porquanto não houve a apresentação de documentos capazes de demonstrar a existência de nexo entre os recursos transferidos, por meio da segunda parcela, e as obras realizadas.
O Ministro-Relator, em alinhamento com o Parquet de Contas, anuiu à proposta da unidade instrutiva, tendo o Tribunal prolatado o Acórdão 5314/2021-TCU-Primeira Câmara.
Nessa fase processual, o ex-prefeito, Ronaldo Moitinho dos Santos, interpõe recurso de reconsideração, arguindo, em síntese, a prescrição ressarcitória e punitiva, a impossibilidade de prestar contas do ajuste, durante seu segundo mandato, devido à falta de documentação, e de que tomou as medidas necessárias ao ajuizar ação de improbidade, junto ao Ministério Público, contra Murilo Veiga Vieira.
A Secretaria de Recursos (Serur) e o Parquet de Contas manifestam-se, em uníssono, pelo conhecimento e não provimento do recurso de reconsideração em exame.
Feito esse breve resumo, passo a decidir.
Conheço do recurso, uma vez atendidos os requisitos atinentes à espécie.
Preliminarmente, aplicando-se como balizas os critérios definidos no Acórdão 1441/2016-TCU-Plenário ou as premissas fixadas na Lei 9.873/1999, verifico que, em nenhuma hipótese, o prazo extintivo para a pretensão ressarcitória e punitiva foi extrapolado. 
Quanto ao mérito, desde já manifesto minha concordância, no essencial, com o posicionamento uníssono da Secretaria de Recursos (Serur) e do Parquet de Contas que propõem o desprovimento do apelo. Adoto, portanto, os fundamentos dos referidos pareceres nos autos como minhas razões de decidir, sem prejuízo de breves destaques e considerações.
O ex-prefeito, Ronaldo Moitinho dos Santos, recebeu durante sua gestão 2009-2012, frente ao Município de Iguaí, duas parcelas do contrato de repasse, em 9/8/2012 e 25/10/2012, segundo relatório do tomador de contas (peça 47) .
Segundo o contrato de repasse, em sua Cláusula Sexta (peça 15) , os valores somente eram liberados após a realização dos serviços e o ateste da Caixa, portanto, quando a segunda parcela foi liberada, a execução dos serviços já havia ocorrido. Dessa forma, para a comprovação do nexo entre a execução física e a financeira caberia apenas o envio da documentação (relatório, relação de pagamento e nota fiscal) , referente ao valor de R$ 93.735,55, sendo R$ 91.392,16 da União.
Apesar de remanescerem ainda dois meses desde o recebimento da segunda parcela, 25/10/2012, até o fim de seu primeiro mandato, 31/12/2012, o ex-prefeito não enviou a documentação comprobatória necessária. 
Ademais, por conta de diversos aditivos, a vigência da avença se estendeu até 30/4/2018 (peça 47) . Com efeito, o prazo para apresentação da prestação de contas final, segundo a Cláusula Décima Segunda do termo do contrato de repasse, exauriu-se em 29/5/2018, durante o segundo mandato de Ronaldo Moitinho dos Santos, gestão 2017-2020.
Portanto, em 2018, o recorrente teve oportunidade de, mediante a apresentação da prestação de contas final dos recursos, resolver a pendência surgida em 2012, relativa à ausência de documentos relacionados à segunda parcela dos recursos.  
Em suma, mesmo que tenha sido constatada a execução física das obras, o recorrente deixou de encaminhar documentação referente à segunda parcela dos recursos quando ainda era o gestor municipal, sendo, portanto, descabido o argumento de que tal obrigação caberia ao seu sucessor, Murilo Veiga Vieira. Desse modo, o ajuizamento de ação de improbidade, em seu segundo mandato, não afasta ou minimiza sua responsabilidade pela mencionada irregularidade.
Note-se que a apuração e a imputação de débito por meio da presente TCE não decorrem da comprovação de má-fé, de enriquecimento ilícito ou a apropriação indébita por parte do recorrente, mas se consubstanciam na malversação dos recursos públicos, pois uma vez rompido o liame legal entre a saída dos recursos e a comprovação das eventuais despesas ocorre a impossibilidade de se verificar a destinação final dos recursos gerenciados pelo ex-prefeito.
Portanto, o recorrente não apresentou provas ou argumentos que elidam ou mesmo atenuem as irregularidades ocorridas no âmbito do presente Contrato de Repasse.
Além disso, a ausência de dolo, má-fé e de locupletamento por parte do responsável não o exime do dever de recompor o dano a que deu causa por meio de sua conduta culposa.
Uma vez que não foram infirmados os fundamentos da decisão recorrida, nego provimento ao recurso.
Ante o exposto, voto por que o Tribunal adote o Acórdão que ora submeto à apreciação deste Colegiado.
TCU, Sala das Sessões, em 11 de outubro de 2022.
Ministro-Substituto Marcos Bemquerer Costa 
Relator